【裁判字號】    99,訴,374
【裁判日期】    991203
【裁判案由】    毒品危害防制條例
【裁判全文】
臺灣臺北地方法院刑事判決               99年度訴字第374號
公  訴  人  臺灣板橋地方法院檢察署檢察官
被      告  許立二
上列被告因違反毒品危害防制條例案件，經檢察官提起公訴（臺
灣板橋地方法院檢察署98年度毒偵字第2067號），嗣經臺灣板橋
地方法院移轉管轄（98年度訴字第1519號），本院判決如下：
    主  文
許立二施用第一級毒品，累犯，處有期徒刑壹年。
    事  實
一、許立二前因施用第一級毒品案件，經本院以87年度毒聲字第
    188 號裁定送觀察、勒戒後，因有繼續施用毒品之傾向，復
    經本院以87年度毒聲字第497 號裁定令入戒治所執行強制戒
    治，並再經本院以87年度毒聲字第1678號裁定准予停止戒治
    ，所餘期間交付保護管束，保護管束期滿後，並由臺灣臺北
    地方法院檢察署檢察官以87年度戒毒偵字第261 號為不起訴
    處分確定。復因施用第二級毒品案件，經本院以88年度毒聲
    字第2776號裁定送觀察、勒戒，於民國89年2 月24日執行完
    畢，並由臺灣臺北地方法院檢察署檢察官以88年度毒偵字第
    64 9號為不起訴處分確定。其後，又因施用第一、二級毒品
    案件，經本院以92年度訴字第1043號判決分別判處有期徒刑
    1年、4月確定；因搶奪案件，經本院以92年度訴字第1250號
    判決判處有期徒刑3年6月確定，上開3罪刑經本院以96 年度
    聲減字第2341號裁定就前2 者減刑，並與後者定應執行刑為
    有期徒刑4年，於96年9月7 日縮短刑期假釋出監，假釋期間
    並付保護管束，於96年10月11日假釋期滿，假釋未經撤銷，
    以已執行完畢論。又因施用第一級毒品案件，經本院以98年
    度訴字第664號判決判處有期徒刑8月確定；再因施用第一級
    毒品案件，經本院以98年度訴字第450號判決判處有期徒刑8
    月，上訴臺灣高等法院後，經以98年度上訴字第2137號駁回
    上訴確定；復因施用第一、二級毒品案件，經臺灣板橋地方
    法院以98年度訴字第1516號判決判處有期徒刑1年2月確定（
    上開3罪現正執行中，不構成累犯）。
二、詎許立二仍不知悔改，又另基於施用第一級毒品海洛因之犯
    意，於98年2月13日下午1時25分許為警採集尿液前回溯26小
    時內之某時間（不含其為警查獲時至採尿時止無從施用毒品
    之期間），在臺灣地區某處，以針筒注射之方式，施用第一
    級毒品海洛因1次。嗣於98年2月13日中午12時15分許，為警
    持臺灣基隆地方法院檢察署檢察官核發之拘票，拘提許立二
    到案後，並經其同意採集尿液送驗結果呈嗎啡、可待因陽性
    反應，而悉上情。
三、案經基隆市警察局第四分局報請臺灣板橋地方法院檢察署檢
    察官偵查起訴後，復經臺灣板橋地方法院判決管轄錯誤而移
    送本院。
    理  由
一、程序方面：
  (一)被告許立二辯稱：本件是基隆市警察局第四分局員警通知伊
    以證人身分到警察局接受詢問關於手機遭盜用的事情，員警
    卻對伊採尿，伊本來有拒絕，但因員警口氣不好，伊因而害
    怕才不得已同意採尿，是員警採尿的程序不合法云云。惟按
    檢察事務官、司法警察官或司法警察因調查犯罪情形及蒐集
    證據之必要，對於經拘提或逮捕到案之犯罪嫌疑人或被告，
    得違反犯罪嫌疑人或被告之意思，採取其指紋、掌紋、腳印
    ，予以照相、測量身高或類似之行為；有相當理由認為採取
    毛髮、唾液、尿液、聲調或吐氣得作為犯罪之證據時，並得
    採取之，刑事訴訟法第205條之2定有明文。查本件員警是以
    嫌疑人的身分，報請檢察官核發拘票後拘提被告到案說明，
    而被告到案後，員警根據先前偵辦毒品案件所得通訊監察譯
    文資料，詢問被告有無購買毒品施用，被告坦承有購買毒品
    施用的行為，員警才據以對被告採集尿液等情，有該拘票、
    被告之警詢筆錄及通訊監察譯文等件附卷可稽（見偵卷第3
    至5 頁、本院卷第74至82頁），則被告辯稱是以證人身分到
    案云云，顯非事實。又經本院依職權當庭勘驗被告警詢錄音
    光碟之結果，被告對於員警詢問其是否同意採集尿液乙節，
    雙方對答如下：
    警員：警方現在採集你的尿液，你同意嗎？反正你也是要尿
          ，我東西弄一弄就處理掉就好了。
    被告：問題是你現在採尿對我不公平啊。
    警員：這我也跟你說，你之前最後一次使用，你也有說是什
          麼時候。
    被告：可是你現在採尿…
    警員：你也已經被抓到了。
    被告：應該照理說，一個禮拜之內不能再採尿第2次。
    警員：檢察官那邊不管怎樣，同意不同意，我筆錄也有給你
          敘明。你聽得懂嗎？你弄一弄，手續上就是這樣。
    被告：不是啦，這採尿對我就不公平，我就多一條了。
    警員：你之前採尿是什麼時候被抓，那都有帳的。
    被告：那我等一下去檢察官那邊，不就要跟檢察官說我一星
          期前有被抓去，這尿不能…
    警員：OK。我這筆錄也會送去那裡，他叫我問的，不然我在
          幹嘛，他也會看啊。
    被告：那我不就要跟他說警方第2 次採尿不能，因為這尿一
          定還有毒的嘛。
    警員：你跟他講絕對是OK的，到時我們這案子也是移去他那
          裡。
    被告：那現在我要過去他那裡嗎？
    警員：要。快一點，好了。
    被告：好了，走走走。
    警員：那要尿嗎？
    被告：拿來拿來。
    警員：你也要等印出來，簽名簽一簽。
    被告：你拿來，我先去尿一尿，實在是，我們講實在的，你
          是在害我的，昨天也沒有說要驗尿什麼的，這怎麼還
          要驗尿啦。等一下要跟檢察官講清楚。
    此有本院勘驗筆錄在卷可稽（見本院卷第69頁），可知被告
    最初雖不同意進行採尿，然經員警勸說後，已明示表示同意
    採尿，是本件確係經被告同意後，警方始採集被告尿液。況
    且該段期間被告與員警間對答流暢，被告亦能充分用言語表
    達自己的心意，倘若有被告所言因員警口氣不好，其因為害
    怕而不得已同意採尿之情形，則被告理應在員警提出採尿要
    求時，不敢絲毫反駁而即刻答應，豈會表示有反對之言詞出
    現？故本件既然是以犯罪嫌疑人身分將其拘提到案，而員警
    根據偵查而得的資料，又有相當理由可信被告有施用毒品之
    犯罪行為，且復經被告同意採集尿液，員警為了取得此部分
    的犯罪證據而採集被告尿液，自合於前揭規定。是被告辯稱
    本件採尿程序不合法云云，並否認該程序所得證據的證據能
    力，自無足取。
  (二)以下其餘本院援引之事證，當事人均同意作為證據使用，且
    於本院審理期日提示時，均未聲明異議，經本院審認結果，
    尚無不得為證據之情形，且以之作為證據尚屬適當，依刑事
    訴訟法第159條之5之規定，均認有證據能力，合先敘明。
二、訊據被告固坦承曾於98年2月8日施用第一級毒品海洛因，惟
    矢口否認本次有何施用毒品之犯行，辯稱：伊於98年2月8日
    施用毒品，經警採集尿液送驗之結果，嗎啡閾值高達21萬多
    ，且因伊肝臟代謝功能不佳，所以於2 月13日採尿送驗的結
    果，嗎啡閾值才會仍有11730之多。伊確實於98年2 月8日為
    警查獲後，就沒有再施用過毒品云云。惟查：
  (一)被告於前述時、地經警採集其尿液送驗，且以酵素免疫分析
    法初驗，再以氣相層析質譜儀法確認檢驗結果，確呈嗎啡（
    濃度：11730 ng/ml）及可待因（濃度：1640ng/ml）陽性反
    應一情，有基隆市警察局第四分局偵辦毒品案件尿液檢體對
    照表及臺灣尖端先進生技醫藥股份有限公司98年2 月20日出
    具之濫用藥物檢驗報告各1 紙附卷可稽（見偵卷第7至8頁）
    。
  (二)而使用第一級毒品海洛因，依據Clarke's Isolation and I
    dentification of Drugs第2 版記載，使用24小時內約有施
    用劑量之80%以上經尿液排出，主要代謝物為Morphine-3-gl
    ucuronide，約有5%至7%為原態嗎啡，1%為6-乙醯嗎啡及0.1
    %為原態海洛因。另海洛因常含有少量6- 乙醯可待因雜質成
    分，該成分可代謝成嗎啡與可待因，惟可檢出嗎啡與可待因
    之濃度，與施用劑量、施用頻率、施用方法、飲用水之多寡
    、個人體質、代謝情況及尿液收集時間等因素有關，因個案
    而異。依Nieves Pizarro等人發表於Journal of Analytica
    l Toxicology之2002年報告，一般海洛因施用者尿液可檢出
    海洛因代謝物最大時限為2至4天，並依Yeh SY等人發表於J.
    Pharmacol. Exp.Ther.之1976年研究報告，靜脈注射10毫克
    海洛因96小時後，仍得於尿液中檢出嗎啡等情，有行政院衛
    生署食品藥品管理局99年7月19日FDA管字第0990040327號函
    文在卷可稽（見本院卷第102 頁）。參以，被告於臺灣板橋
    地方法院98年度訴字第1516號案件（下稱前案）審理中供稱
    ：其於98年2月8日晚上7、8時許，在臺北縣土城市○○街39
    巷7號5樓施用毒品等語（見前案卷第57頁反面），是被告供
    稱前案施用海洛因的時間，距離本案員警採尿時，相隔已有
    5 日之久，則被告辯稱：是前案施用毒品的緣故，以致本件
    採尿仍呈陽性反應云云，顯與前揭函示意旨有異，已難憑採
    。
  (三)再者，關於前案施用毒品之方式，被告於前案審理中係供稱
    ：其將海洛因與甲基安非他命施用混在一起用玻璃球燒烤施
    用等語（見前案卷第57頁反面）；而前案為警查獲時所採集
    之尿液，經送檢驗之結果，確呈現嗎啡、可待因、甲基安非
    他命、安非他命陽性反應，此有臺北縣政府警察局海山分局
    毒品案件尿液檢體編號及姓名對照表、臺灣檢驗科技股份有
    限公司98年2 月27日濫用藥物檢驗報告在卷可稽（見臺灣板
    橋地方法院檢察署98年度毒偵字第1370號卷第24、45頁）。
    若本案採集尿液，果同被告所辯是前案施用毒品之緣故而呈
    陽性的話，因一般於尿液中可檢出之最大時限，甲基安非他
    命為1-5天，安非他命為1-4天，此乃本院辦理同類案件於職
    務上所知之事實，則本案採集之尿液檢驗之結果，理應同時
    含有嗎啡類及安非他命類之成分才是，然本案尿液經檢驗之
    結果，卻呈現安非他命類陰性反應。況且，被告前案中所稱
    係將海洛因、安非他命混在玻璃球中吸用，亦與本案其於警
    詢中自承以針筒注射的施用方式，迥不相同。綜此，本件根
    本是被告前案被查獲後，另行起意而為的施用海洛因行為。
    從而，被告前揭否認有施用第一級毒品之辯解，核屬卸責之
    詞，難以憑採。
  (四)綜上可知，被告所辯並不足採，其確有於為警採尿前26小時
    內某時，施用第一級毒品海洛因之犯行無誤。
三、查被告有事實欄一所載施用毒品行為經觀察勒戒、強制戒治
    執行完畢，又於該戒治執行完畢後之5 年內，因再犯施用毒
    品行為經追訴處罰等情，有臺灣高等法院被告前案紀錄表可
    按，本件被告施用行為固然在前揭強制戒治執行完畢5 年後
    再犯。惟按施用第一、二級毒品為犯罪行為，毒品危害防制
    條例第10條定有處罰明文。故施用第一、二級毒品者，依前
    揭規定本應科以刑罰。惟基於刑事政策，對合於一定條件之
    施用者，則依同條例第20條、第23條之規定，施以觀察、勒
    戒及強制戒治之保安處分。又毒品危害防制條例於92年7月9
    日修正公布，自93年1月9日施行，其中第20條、第23條將施
    用毒品之刑事處遇程序，區分為「初犯」及「5 年內再犯」
    、「5 年後再犯」。依其立法理由之說明：「初犯」，經觀
    察、勒戒或強制戒治後，應為不起訴處分或不付審理之裁定
    ；經觀察、勒戒或強制戒治執行完畢釋放後，「5 年內再犯
    」者，因其再犯率甚高，原實施之觀察、勒戒及強制戒治既
    已無法收其實效，爰依法追訴或裁定交付審理。至於經觀察
    、勒戒或強制戒治執行完畢釋放後，「5 年後再犯」者，前
    所實施之觀察、勒戒或強制戒治已足以遮斷其施用毒品之毒
    癮，為期自新及協助其斷除毒癮，仍適用「初犯」規定，先
    經觀察、勒戒或強制戒治之程序。從而依修正後之規定，僅
    限於「初犯」及「5 年後再犯」二種情形，始應先經觀察、
    勒戒或強制戒治程序。倘被告於5 年內已再犯，經依法追訴
    處罰，縱其第3次（或第3次以上）再度施用毒品之時間，在
    初犯經觀察、勒戒或強制戒治執行完畢釋放5 年以後，已不
    合於「5年後再犯」之規定，且因已於「5年內再犯」，顯見
    其再犯率甚高，原實施觀察、勒戒或強制戒治，已無法收其
    實效，即應依該條例第10條處罰（最高法院95年度第7 次刑
    事庭會議決議參照）。是本案被告既於前揭強制戒治執行完
    畢釋放後，5 年內又再犯施用毒品案件，且經法院判處罪刑
    確定，已如前述，故縱令本件施用行為在強制戒治執行完畢
    5 年後，揆諸前開說明，仍應逕行追訴處罰。從而，本案事
    證已臻明確，應依法論科。
四、按海洛因係毒品危害防制條例第2條第2項第1 款所規定之第
    一級毒品，不得非法持有、施用。被告非法持有海洛因進而
    施用，核其所為，係犯毒品危害防制條例第10條第1 項之施
    用第一級毒品罪。被告持有第一級毒品之低度行為，為施用
    之高度行為所吸收，不另論罪。查被告有如事實欄第1 項所
    載之犯罪科刑執行情形，有臺灣高等法院被告前案紀錄表1
    份在卷可稽，其前受有期徒刑執行完畢，於5 年以內故意再
    犯本案有期徒刑以上之罪，為累犯，應依刑法第47條第1 項
    之規定加重其刑。爰審酌被告歷經觀察、勒戒、強制戒治及
    刑之執行後，竟再為本次施用毒品犯行，顯見其不思悔改，
    自制力亦顯不佳；惟另考量被告施用毒品之行為於本質上係
    屬自我戕害行為，反社會性之程度應屬較低，暨被告否認施
    用毒品犯行，未見悔意，顯見其犯罪後態度不佳，復衡其犯
    罪之動機、目的、手段及品性、生活狀況、智識程度等一切
    情狀，量處如主文之刑，以資儆懲。
據上論斷，應依刑事訴訟法第299條第1項前段，毒品危害防制條
例第10條第1項，刑法第11條、第47條第1項，判決如主文。
本案經檢察官趙雪瑛到庭執行職務。
中    華    民    國    99    年    12    月    3     日
              刑事第十三庭審判長法  官  許泰誠
                                法  官  李貞瑩
                                法  官  陳君鳳
以上正本證明與原本無異。
如不服本判決應於收受送達後10日內向本院提出上訴書狀，並應
敘述具體理由；其未敘述上訴理由者，應於上訴期間屆滿後20日
內向本院補提理由書（均須按他造當事人之人數附繕）「切勿逕
送上級法院」。
                                書記官  楊湘雯
中    華    民    國    99    年    12    月    6     日
附錄本案論罪科刑法條：
毒品危害防制條例第10條
施用第一級毒品者，處6月以上5年以下有期徒刑。
施用第二級毒品者，處3年以下有期徒刑。

司法院資訊處製作；財團法人民間司法改革基金會備份。
